【裁判字號】    99,訴,469
【裁判日期】    991130
【裁判案由】    返還不當得利
【裁判全文】
臺灣板橋地方法院民事判決               99年度訴字第469號
原      告  譙長江
訴訟代理人  黃勝文律師
複  代理人  彭珮瑄律師
被      告  譙克成
            陳巧麗
上二人共同
訴訟代理人  李淵聯律師
上列當事人間請求返還不當得利事件，經本院於民國99年11月17
日言詞辯論終結，判決如下：
    主  文
被告應給付原告新臺幣貳佰拾玖萬柒仟柒佰肆拾壹元，及自民
國99年1 月29日起至清償日止，按週年利率百分之五計算之利息
。
原告其餘之訴駁回。
訴訟費用由被告負擔。
本判決第一項原告以新臺幣捌拾萬元為被告供擔保後，得假執行
；但被告如以新臺幣貳佰拾玖萬柒仟柒佰肆拾壹元為原告預供
擔保，得免為假執行。
原告其餘假執行之聲請駁回。
    事實及理由
壹、程序事項：
一、按訴狀送達後，原告不得將原訴變更或追加，但請求之基礎
    事實同一者，不在此限。民事訴訟法第255 條第1 項第2 款
    定有明文。查本件原告起訴時表明訴訟標的為民法第92條、
    第179 條，嗣於99年6 月7 日本院準備程序時當庭追加訴訟
    標的民法第416 條、第179 條，因屬請求之基礎事實同一，
    揆諸首揭規定，原告所為訴之追加，合於法律規定，應予准
    許。
貳、實體事項：
一、原告起訴主張：
(一)、緣被告二人為原告之兒子及媳婦，原本兩造係共同生活，於
    民國98年6 月9 日，被告二人要求原告必需將存在臺灣銀行
    帳戶內之新臺幣（下同）2,397,741 元存款予以解約（下稱
    系爭款項），並領出交予被告二人花用。因系爭款項係原告
    之畢生積蓄，年息亦高達18％（公務人員存款之優惠利率）
    ，故原告本不同意解約，豈料被告二人竟大怒並出言恐嚇，
    若原告不從，將會把原告趕出家門、讓原告流落街頭而死等
    語，原告已年逾80歲，實在害怕被趕出家門，故在被告二人
    上開脅迫下，不得已乃與被告二人一同至臺灣銀行辦理解約
    ，並領出現金2,397,741 元，全數交予被告二人。詎此後，
    被告二人仍於98年8 月初將原告趕出家門，對原告不聞不問
    ，更未盡任何扶養義務迄今，原告甚至連健保費用都無力繳
    納。為此，原告乃以遭脅迫而依民法第92條撤銷意思表示並
    依同法第179 條請求被告二人返還不當得利為先位訴訟標的
    ；備位訴訟標的則為民法第416 條第1 項第1 款被告有故意
    傷害原告之行為及同條項第2 款被告未盡扶養義務而撤銷贈
    與及同法第17 9條之規定請求被告二人返還不當得利。兩者
    為選擇合併，請求鈞院擇一有利而為判決等語。
(二)、聲明：被告應給付原告2,397,741 元，及自本起訴狀繕本送
    達翌日起至清償日止，按年利率18％計算之利息。願供擔保
    為條件之假執行宣告。
二、被告答辯則為：
(一)、被告二人對於原告於98年6 月9 日將其臺灣銀行之優惠存款
    解約而提領2,397,741 元，並悉數交付予被告二人乙節，並
    不爭執。但被告二人絕對未曾說過若原告不從，便會將之趕
    出家門、讓其流落街頭而死等語。系爭款項是原告自願贈與
    予被告二人的，蓋被告譙克成為原告之子，過去原告都是將
    其財產贈與給原配及其子女，並未贈與給被告過，所以，本
    次才會將系爭款項贈與給被告二人。被告並無任何脅迫行為
    ，原告若為此主張，應負舉證責任。原告既自陳係親自至臺
    灣銀行解約，則若其確遭脅迫，當可在前往之路途中向路人
    、警察、鄰居等求救或在銀行櫃臺向臺灣銀行行員求救，然
    原告均不曾為此，事後更不曾報警，可見系爭款項確實係原
    告自願提領並贈與之。再者，原告多年在警界任職，亦曾任
    刑事警察局保防室主任等職，如何可能輕易遭受脅迫？原告
    所述顯非屬實。其次，被告二人並無故意傷害原告之行為，
    此亦應由原告舉證。末，被告二人並無未盡扶養義務之情，
    被告二人有帶原告就醫之收據、用餐之發票，還有原告自己
    書寫的感謝信件，可見被告二人有盡扶養義務，至於給付零
    用金部分，被告當然沒有請原告立據，無從提出。綜上，原
    告之訴並無理由等語。
(二)、聲明：原告之訴及假執行之聲請均駁回；如受不利之判決，
    願供擔保請准宣告免為假執行。
三、兩造不爭執事項：
(一)、原告於98年6 月9 日，將其存在臺灣銀行帳戶內 2,397,741
    元之存款解約（系爭款項存款年息為18％），並將之全數提
    領後交予被告二人。
四、本院得心證之理由：
(一)、原告所為上揭主張，業據其提出臺灣銀行存摺存款歷史明細
    查詢、受理失蹤人口案件登記表、客戶歷史交易清單、中華
    郵政公司轉帳不成功明細表等為證，被告二人對於有收受系
    爭款項乙節亦不爭執，堪信為真，惟另以前揭情詞置辯，是
    本件爭點厥為被告有無脅迫之行為？或被告有無故意傷害之
    行為？被告是否對原告有扶養義務而未盡扶養義務？
(二)、原告主張民法第92條、第179條部分：
    按當事人主張有利於己之事實者，就其事實有舉證之責任，
    民事訴訟法第277 條前段定有明文。又民事訴訟如係由原告
    主張權利者，應先由原告負舉證之責，若原告先不能舉證，
    以證實自己主張之事實為真實，則被告就其抗辯事實即令不
    能舉證，或其所舉證據尚有疵累，亦應駁回原告之請求，最
    高法院17年上字第917 號判例意旨可資參照。本件原告主張
    交付系爭款項予被告是遭脅迫所致乙節，既為被告所否認，
    自應由原告就此有利於己之事實負舉證責任。然查，原告就
    是否遭被告脅迫等情，並未提出任何積極證據以實其說，原
    告僅主張被告二人係以大怒並出言恐嚇，若原告不從，將會
    把原告趕出家門、讓原告流落街頭而死等語之方式為脅迫，
    本院審酌原告至臺灣銀行樹林分行解約之際，曾書立切結書
    ，明白記載：「本人譙長江瞭解優惠存款解約後，不得再要
    求恢復。解約後本人絕無異議。」等語，並於其上親自簽名
    、用印，此有該切結書在卷可稽（見板檢99偵6269號卷第44
    頁），原告就此切結書之簽名真正亦當庭表示不爭執（見板
    檢99偵6269號卷第100 頁筆錄），堪信為真，復有原告簽名
    、用印之定期性存款中途解約登錄單、臺灣銀行取款憑條在
    卷可憑（見板檢99偵6269號卷第45頁），參以臺灣銀行樹林
    分行99年4 月16日函覆表示：「... 牽涉當事人權益，故該
    戶中途解約本分行承辦人許志成即檢驗存戶本人及確認存戶
    解約意願無誤後，始請存戶於傳票上書寫自願放棄優惠存款
    ，不再儲存，絕無異議等文字，並蓋章負責以避免日後發生
    爭議。」等語（見板檢99偵6269號卷第78頁），顯見原告解
    約當時業經臺灣銀行行員檢驗確認係本人及解約意願無誤後
    ，始簽立切結書、傳票等，而衡諸常理，原告既係主張遭脅
    迫之方式為上揭言語，被告二人並無使用武器或暴力等，則
    原告若確係遭脅迫而在意思表示不自由之情形下解約，當會
    趁機向臺灣銀行行員求助，或於途中向路人、警察等求助，
    然原告均無此等舉動，卻在臺灣銀行行員確認其身份及解約
    意願後仍書立上揭切結書等並簽名用印，其所為已與常理不
    符，難以採信。再者，若原告自認其在解約後仍遭被告二人
    趕出家門係屬遭脅迫，則原告當會於其被趕出家門後，立即
    報警或提出告訴，然查，原告自陳其係98年8 月初遭被告二
    人趕出家門迄今等語（見本院卷第26頁筆錄），惟原告卻自
    98年8 月6 日即出境，直至98年12月4 日始入境，入境後隨
    即於同日因「自行返家」而撤尋，此有入出國日期證明書、
    受理失蹤人口案件登記表在卷可稽（見本院卷第30、77頁）
    ，期間均無報案紀錄，是原告所為顯與常情相違，難認可採
    。綜上，原告既就遭脅迫乙節未善盡舉證責任，揆諸前開規
    定，其主張撤銷意思表示請求返還不當得利云云，難認有理
    。
(三)、原告主張民法第416條第1項第1款、第179條部分：
    按民法第416 條第1項第1款規定，受贈人對於贈與人，有故
    意侵害之行為，依刑法有處罰之明文者，贈與人得撤銷其贈
    與。查本件原告雖主張被告二人對其有故意傷害之行為云云
    ，然原告僅空言泛稱，就被告二人係於何時、何地、以何等
    方式為之，均未具體陳述，更無提出任何證據以實其說，且
    原告亦當庭自陳：無證人可以證明等語（見本院卷第25頁背
    面筆錄），是難認原告已盡舉證責任。況參以原告曾當庭自
    陳：譙克成抓著我的手、陳巧麗用塑膠茶盤打我的頭，但沒
    有受傷，日期不記得等語（見板檢99偵6269號卷第100 頁筆
    錄），益徵原告既未受傷，顯然無從成立傷害之犯行。至被
    告雖辯稱原告頭腦意識不清所述不可採等情，並提出財團法
    人恩主公醫院乙種診斷證明書、臺北市立萬芳醫院乙種診斷
    證明書為據（見板檢99偵6269號卷第27、28頁），然觀之上
    開診斷證明書係記載原告患有老年失智症，記憶退化，右腦
    皮質下中風，建議宜多休息等語，並未具體表示原告已達無
    識別能力、意識不清之情狀，是尚難遽認原告所為陳述均無
    可採。況本院審酌養護中心人員係回覆：「原告僅行動不便
    ，需人攙扶，但精神狀況良好。」等語（見板檢99偵6269號
    卷第94頁），以及原告於偵訊時業已親自到庭、具結證述，
    觀之其證述內容，復為條理清晰、陳述相當，故堪認原告所
    為陳述，並非無識別能力下所為。綜上，原告既未能舉證證
    明被告二人有何故意侵害之行為，依刑法有處罰之明文之情
    形，則其此部分主張，亦無理由。
(四)、原告主張民法第416條第1項第2款、第179條部分：
    按民法第416 條第1項第2款規定，受贈人對於贈與人有扶養
    義務而不履行者，贈與人得撤銷其贈與。查本件被告對於系
    爭款項係原告贈與乙節，並不爭執。次按下列親屬，互負扶
    養之義務：一、直系血親相互間。二、夫妻之一方與他方之
    父母同居者，其相互間。三、兄弟姊妹相互間。四、家長家
    屬相互間；受扶養權利者，以不能維持生活而無謀生能力者
    為限。前項無謀生能力之限制，於直系血親尊親屬，不適用
    之。民法第1114、1117條分別定有明文。查本件被告譙克成
    為原告之直系血親卑親屬之一、被告陳巧麗為被告譙克成之
    配偶，98年8 月前兩造係共同居住等情，為兩造所不爭執，
    並有戶籍謄本、個人基本資料查詢結果在卷可稽，是被告譙
    克成與原告間有直系血親相互間之扶養義務、被告陳巧麗與
    原告間有夫妻之一方與他方之父母同居者相互間之扶養義務
    ，揆諸前開規定，被告二人對於原告均為有扶養義務之人。
    次查，被告二人對於共同受原告贈與系爭款項及原告於98年
    8 月初起迄今即未住居被告家中乙節，並不爭執（見本院卷
    第14頁筆錄），且有內政部入出國及移民署99年6 月15日函
    暨所附入出國日期證明書、受理失蹤人口案件登記表在卷可
    稽（見本院卷第30、77頁），堪可認定，雖被告另辯稱有盡
    扶養義務云云，然觀之被告所提出之原告就醫收據、用餐發
    票、原告書寫之感謝信件等件（見本院卷第44至54頁），就
    醫收據之日期均係98年5 月間，寄送物品收據亦係98年5 月
    間，用餐發票僅有一張、日期為98年5 月16日，感謝信件日
    期為98年7 月20日，均非原告主張之被趕出家門、未受扶養
    之98年8 月初以後，顯難據以認定被告二人於98年8 月後迄
    今有盡扶養義務。況原告亦提出其郵局客戶歷史交易清單、
    健保費因存款不足之轉帳不成功明細表為證（見本院卷第40
    、41頁），參以原告係18年出生，目前已80餘歲，足認其係
    不能維持生活而無謀生能力，此外，被告並未提出任何證據
    證明業盡扶養義務，從而，原告依民法第416 條第1 項第2
    款規定撤銷其贈與並請求被告二人返還不當得利，揆諸前開
    規定，應認有理。
(五)、至原告主張因系爭款項原本之存款優惠年利率為18％，故請
    求被告應給付依年利率18％計算之利息部分，按無法律上之
    原因而受利益，致他人受損害者，應返還其利益。雖有法律
    上之原因，而其後已不存在者，亦同。民法第179 條定有明
    文。查系爭款項解約後，遂無年利率18％之優惠，有臺灣銀
    行前開回函在卷可憑，而原告既係於98年6 月9 日自願解約
    而為贈與，業如上述，則被告二人所受利益當僅為系爭款項
    2,397,741 元，並無年利率18％之利息部分，從而，本件原
    告既依民法第179 條規定請求被告返還不當得利，則其另主
    張被告應給付非其等所受利益之範圍部分，與法自有未合，
    並無理由，應予駁回。
(六)、綜上所述，原告依據撤銷贈與、不當得利之法律關係，請求
    被告返還2,397,741 元及自起訴狀繕本送達翌日即99年1 月
    29日起至清償日止按年息5 ％計算之利息，為有理由，應予
    准許，逾此部分，並無理由，應予駁回。
五、本件判決事證基礎已臻明確，兩造其餘主張、陳述及所提證
    據暨攻擊、防禦方法，經本院審酌後，認與判決結果均無影
    響，爰不一一論述，併予敘明。
六、本件判決兩造均陳明願供擔保請為宣告假執行及免為假執行
    ，就原告勝訴部分，經核均與規定相符，爰酌定相當之擔保
    金額判決如主文。原告其餘假執行之聲請，因訴之駁回而失
    所依據，不予准許。
七、結論：原告之訴一部有理由，一部無理由。爰依民事訴訟法
    第79條、第85條第1 項、第390 條第2 項、第392 條第2 項
    ，判決如主文。
中    華    民    國    99    年    11    月    30    日
                  民事第三庭  審判長法  官  陳財旺
                                    法  官  許瑞東
                                    法  官  吳金芳
以上正本係照原本作成。
如對本判決上訴，須於判決送達後20日內向本院提出上訴狀。如
委任律師提起上訴者，應一併繳納上訴審裁判費。
中    華    民    國    99    年    12    月    1     日
                                    書記官  陳昭綾

司法院資訊處製作；財團法人民間司法改革基金會備份。
